---
title: "¿Influyen las áreas protegidas en la pobreza comunal? Un caso exploratorio en la Región de Aysén"
author: "Nicolás Bobadilla Jara"
format:
  html:
    theme: cosmo
    toc: true
    code-fold: true
execute:
  echo: true
  warning: false
  message: false
editor: visual
---

```{r setup, include=FALSE}
library(tidyverse)
library(scales)

# Tema gráfico general
theme_set(theme_minimal())

# Cargar bases de datos
pobreza <- read_csv(
  "data/raw/pobreza_comunal_2017_2022.csv",
  show_col_types = FALSE
)

areas_protegidas <- read_csv(
  "data/raw/areas_protegidas_aysen.csv",
  show_col_types = FALSE
)

# Comunas de la Región de Aysén
comunas_aysen <- c(
  "Coyhaique", "Aysén", "Cisnes", "Guaitecas", "Cochrane",
  "O'Higgins", "Tortel", "Chile Chico", "Río Ibáñez", "Lago Verde"
)

# Crear variable de tratamiento y cambios 2017–2022
pobreza <- pobreza %>%
  mutate(
    tratamiento = if_else(
      nombre_comuna %in% comunas_aysen,
      "Región de Aysén (alta presencia de áreas protegidas)",
      "Resto del país"
    ),
    tratamiento = factor(
      tratamiento,
      levels = c("Resto del país",
                 "Región de Aysén (alta presencia de áreas protegidas)")
    ),
    cambio_ingresos = pobreza_ingresos_2022 - pobreza_ingresos_2017,
    cambio_multidimensional = pobreza_multidimensional_2022 - pobreza_multidimensional_2017
  )
```

# 1. Introducción

Chile ha avanzado en la creación de parques y reservas nacionales durante las últimas décadas. Una de las regiones donde este proceso se ha intensificado es **Aysén**, caracterizada por aislamiento geográfico, baja densidad poblacional y una alta proporción de territorio protegido. En general, las áreas protegidas se instalan en zonas alejadas de los centros urbanos, lo que vuelve interesante observar cómo evoluciona la pobreza en territorios donde se han declarado nuevas áreas.

En este informe se busca responder:

> **¿La presencia de áreas protegidas coincide con patrones distintos de pobreza entre 2017 y 2022?**

El análisis es exploratorio y comparativo entre:

-   **Comunas de Aysén**\
-   **Resto del país**

Considerando dos dimensiones:

-   Pobreza por ingresos\
-   Pobreza multidimensional

# 2. Datos utilizados

## 2.1 Base comunal de pobreza (2017–2022)

```{r tabla-pobreza}
pobreza %>%
  select(
    codigo_comuna, nombre_comuna,
    pobreza_ingresos_2017, pobreza_ingresos_2022,
    pobreza_multidimensional_2017, pobreza_multidimensional_2022
  ) %>%
  head()
```

## 2.2 Áreas protegidas de la Región de Aysén

```{r resumen-areas}
areas_protegidas %>%
  count(categoria, name = "cantidad")
```

```{r detalle-areas}
areas_protegidas %>%
  arrange(nombre_area) %>%
  head(10)
```

## 2.3 Definición de tratamiento

```{r tratamiento-conteo}
pobreza %>%
  count(tratamiento, name = "numero_comunas")
```

# 3. Exploración gráfica

## 3.1 Pobreza por ingresos: 2017 vs 2022

```{r ingresos-boxplot}
pobreza_long_ingresos <- pobreza %>%
  select(nombre_comuna, tratamiento,
         pobreza_ingresos_2017, pobreza_ingresos_2022) %>%
  pivot_longer(
    cols = starts_with("pobreza_ingresos_"),
    names_to = "anio",
    values_to = "pobreza"
  ) %>%
  mutate(anio = if_else(anio == "pobreza_ingresos_2017", "2017", "2022"))

ggplot(pobreza_long_ingresos,
       aes(tratamiento, pobreza, fill = anio)) +
  geom_boxplot(alpha = 0.7) +
  scale_y_continuous(labels = percent_format()) +
  labs(
    title = "Pobreza por ingresos en Aysén vs resto del país",
    subtitle = "Comparación entre 2017 y 2022",
    x = "", y = "Pobreza por ingresos",
    fill = "Año"
  ) +
  theme(legend.position = "bottom")
```

## 3.2 Pobreza multidimensional: 2017 vs 2022

```{r multi-boxplot}
pobreza_long_multi <- pobreza %>%
  select(nombre_comuna, tratamiento,
         pobreza_multidimensional_2017, pobreza_multidimensional_2022) %>%
  pivot_longer(
    cols = starts_with("pobreza_multidimensional_"),
    names_to = "anio",
    values_to = "pobreza"
  ) %>%
  mutate(anio = if_else(anio == "pobreza_multidimensional_2017", "2017", "2022"))

ggplot(pobreza_long_multi,
       aes(tratamiento, pobreza, fill = anio)) +
  geom_boxplot(alpha = 0.7) +
  scale_y_continuous(labels = percent_format()) +
  labs(
    title = "Pobreza multidimensional en Aysén vs resto del país",
    subtitle = "Comparación entre 2017 y 2022",
    x = "", y = "Pobreza multidimensional",
    fill = "Año"
  ) +
  theme(legend.position = "bottom")
```

## 3.3 Cambios 2017–2022

```{r resumen-cambios}
resumen_cambios <- pobreza %>%
  group_by(tratamiento) %>%
  summarise(
    cambio_prom_ingresos = mean(cambio_ingresos, na.rm = TRUE),
    cambio_prom_multidimensional = mean(cambio_multidimensional, na.rm = TRUE),
    .groups = "drop"
  )

resumen_cambios
```

# 4. Resultados principales

-   Las comunas de Aysén comienzan con niveles de pobreza algo superiores al promedio nacional.\
-   Entre 2017 y 2022 se observa una mejora general, aunque no uniforme.\
-   La pobreza multidimensional muestra una disminución más consistente que la pobreza por ingresos.\
-   No se identifican patrones claros que vinculen directamente la presencia de áreas protegidas con cambios en pobreza.

# 5. Limitaciones

-   El tratamiento es simple (todas las comunas de Aysén).\
-   No se incluyen variables económicas, demográficas o productivas adicionales.\
-   El análisis es descriptivo, sin inferencia causal.

# 6. Reproducibilidad

```{r reproducibilidad, eval=FALSE}
# Para reproducir este análisis:
# quarto::quarto_render("index.qmd")
```
