---
title: "¿Influyen las áreas protegidas en la pobreza comunal? Un caso exploratorio en la Región de Aysén"
author: "Nicolás Bobadilla Jara"
format:
  html:
    theme: cosmo
    toc: true
    code-fold: true
execute:
  echo: true
  warning: false
  message: false
editor: visual
---

```{r setup, include=FALSE}
library(tidyverse)
library(scales)

# Cargar bases de datos
pobreza <- read_csv("data/raw/pobreza_comunal_2017_2022.csv", show_col_types = FALSE)
areas_protegidas <- read_csv("data/raw/areas_protegidas_aysen.csv", show_col_types = FALSE)

# Comunas de la Región de Aysén
comunas_aysen <- c(
  "Coyhaique", "Aysén", "Cisnes", "Guaitecas", "Cochrane",
  "O'Higgins", "Tortel", "Chile Chico", "Río Ibáñez", "Lago Verde"
)

# Crear variable de tratamiento y cambios 2017–2022
pobreza <- pobreza %>%
  mutate(
    tratamiento = if_else(
      nombre_comuna %in% comunas_aysen,
      "Región de Aysén (alta presencia de áreas protegidas)",
      "Resto del país"
    ),
    cambio_ingresos = pobreza_ingresos_2022 - pobreza_ingresos_2017,
    cambio_multidimensional = pobreza_multidimensional_2022 - pobreza_multidimensional_2017
  )
```

# 1. Introducción

Chile ha avanzado en la creación de Parques y Reservas Nacionales durante las últimas décadas. Una de las regiones donde este proceso se ha intensificado es **Aysén**, caracterizada por una combinación única de aislamiento geográfico, baja densidad poblacional y una alta proporción de territorio protegido. Por lo general las Areas Protegidas se establecen en lugares alejados de zonas urbanas, donde no puedan existir conflictos de interés. Es por eso que se vuelve interesante el comportamiento social con respecto a estas declaraciones.

En este informe exploro la siguiente pregunta:

> **¿La presencia de áreas protegidas coincide con patrones distintos de pobreza entre 2017 y 2022?**

La idea no es inferir causalidad, sino **comparar tendencias generales** entre:

-   **Comunas de Aysén**, donde la presencia de parques y reservas es alta.
-   **Resto del país**, como grupo de comparación amplio.

Este análisis es exploratorio y busca describir diferencias de nivel y de evolución en dos dimensiones de pobreza:

-   Pobreza por ingresos\
-   Pobreza multidimensional

# 2. Datos utilizados

## 2.1 Base comunal de pobreza (2017–2022)

La base incluye seis columnas principales:

-   `codigo_comuna`
-   `nombre_comuna`
-   `pobreza_ingresos_2017`, `pobreza_ingresos_2022`
-   `pobreza_multidimensional_2017`, `pobreza_multidimensional_2022`

```{r}
pobreza %>%
  select(
    codigo_comuna, nombre_comuna,
    pobreza_ingresos_2017, pobreza_ingresos_2022,
    pobreza_multidimensional_2017, pobreza_multidimensional_2022
  ) %>%
  head()
```

## 2.2 Áreas protegidas de la Región de Aysén

La base resume parques y reservas nacionales de la región, permitiendo justificar el “tratamiento”.

```{r}
areas_protegidas %>%
  count(categoria, name = "cantidad")
```

```{r}
areas_protegidas %>%
  head(10)
```

## 2.3 Definición de tratamiento

```{r}
pobreza %>%
  count(tratamiento, name = "numero_comunas")
```

La Región de Aysén tiene pocas comunas, pero una presencia significativa de áreas protegidas que influye en su configuración territorial.

# 3. Exploración gráfica

## 3.1 Pobreza por ingresos: comparación 2017 vs 2022

```{r}
pobreza_long_ingresos <- pobreza %>%
  select(nombre_comuna, tratamiento,
         pobreza_ingresos_2017, pobreza_ingresos_2022) %>%
  pivot_longer(
    cols = starts_with("pobreza_ingresos_"),
    names_to = "anio",
    values_to = "pobreza"
  ) %>%
  mutate(
    anio = if_else(anio == "pobreza_ingresos_2017", "2017", "2022")
  )

ggplot(pobreza_long_ingresos,
       aes(tratamiento, pobreza, fill = anio)) +
  geom_boxplot(alpha = 0.7) +
  scale_y_continuous(labels = percent_format(accuracy = 1)) +
  labs(
    title = "Pobreza por ingresos en Aysén vs resto del país",
    x = "", y = "Pobreza por ingresos",
    fill = "Año"
  ) +
  theme_minimal()
```

## 3.2 Pobreza multidimensional: comparación 2017 vs 2022

```{r}
pobreza_long_multi <- pobreza %>%
  select(nombre_comuna, tratamiento,
         pobreza_multidimensional_2017, pobreza_multidimensional_2022) %>%
  pivot_longer(
    cols = starts_with("pobreza_multidimensional_"),
    names_to = "anio",
    values_to = "pobreza"
  ) %>%
  mutate(
    anio = if_else(anio == "pobreza_multidimensional_2017", "2017", "2022")
  )

ggplot(pobreza_long_multi,
       aes(tratamiento, pobreza, fill = anio)) +
  geom_boxplot(alpha = 0.7) +
  scale_y_continuous(labels = percent_format(accuracy = 1)) +
  labs(
    title = "Pobreza multidimensional en Aysén vs resto del país",
    x = "", y = "Pobreza multidimensional",
    fill = "Año"
  ) +
  theme_minimal()
```

## 3.3 Cambios entre 2017 y 2022

```{r}
resumen_cambios <- pobreza %>%
  group_by(tratamiento) %>%
  summarise(
    cambio_prom_ingresos = mean(cambio_ingresos, na.rm = TRUE),
    cambio_prom_multi = mean(cambio_multidimensional, na.rm = TRUE),
    .groups = "drop"
  )

resumen_cambios
```

```{r, eval=FALSE}

pobreza_larga_cambios <- pobreza |>
  select(nombre_comuna, tratamiento, cambio_ingresos, cambio_multidimensional) |>
  pivot_longer(
    cols = starts_with("cambio_"),
    names_to = "indicador",
    values_to = "cambio"
  ) |>
  mutate(
    indicador = recode(
      indicador,
      "cambio_ingresos" = "Pobreza por ingresos",
      "cambio_multidimensional" = "Pobreza multidimensional"
    )
  )

ggplot(pobreza_larga_cambios,
       aes(tratamiento, cambio, fill = indicador)) +
  geom_boxplot(alpha = 0.7, position = position_dodge(width = 0.7)) +
  geom_hline(yintercept = 0, linetype = "dashed") +
  scale_y_continuous(labels = percent_format(accuracy = 1)) +
  labs(
    title = "Cambios en pobreza (2017–2022)",
    x = "", y = "Cambio porcentual",
    fill = "Indicador"
  ) +
  theme_minimal()

```

# 4. Resultados principales

-   Las comunas de Aysén comienzan con niveles de pobreza algo superiores al promedio nacional en ambos indicadores.
-   Entre 2017 y 2022 la pobreza disminuye, pero no de forma uniforme.
-   En algunos casos la pobreza por ingresos incluso aumenta levemente en comunas específicas.
-   La pobreza multidimensional tiende a mostrar una mejora más consistente.

Estos patrones no implican que las áreas protegidas generen pobreza ni que la reduzcan. Más bien, reflejan la realidad socioeconómica de un territorio aislado, poco urbanizado y con altos costos logísticos.

# 5. Limitaciones

-   El tratamiento es simple: todas las comunas de Aysén se tratan como un solo grupo.
-   No se incorporan variables económicas, geográficas ni productivas adicionales.
-   El análisis es descriptivo, sin inferencia causal.

# 6. Reproducibilidad

Este informe depende de dos archivos que deben estar en:

```         
data/raw/pobreza_comunal_2017_2022.csv
data/raw/areas_protegidas_aysen.csv
```

Para generar el informe:

```{r}
#quarto::quarto_render("index.qmd")
```
