---
title: "Trabajo Final: ¿Influyen las áreas protegidas en la pobreza comunal? Un caso exploratorio en la Región de Aysén"
author: "Nicolás Bobadilla Jara"
format:
  html:
    theme: cosmo
    toc: true
    toc-depth: 3
    number-sections: true
    code-fold: true
execute:
  echo: true
  warning: false
  message: false
editor: visual
---

# 1. Introducción

Chile ha avanzado en la creación de parques y reservas nacionales durante las últimas décadas. Una de las regiones donde este proceso ha sido más evidente es **Aysén**, caracterizada por su aislamiento geográfico, baja densidad poblacional y una gran proporción de territorio protegido.

En este trabajo exploro:

> **¿La presencia de áreas protegidas coincide con patrones distintos de pobreza entre 2017 y 2022?**

El objetivo no es establecer causalidad, sino describir tendencias generales y comparar:

-   Las comunas de la Región de Aysén.
-   El resto de las comunas del país.

Se analizan dos dimensiones de pobreza:

-   **Pobreza por ingresos**
-   **Pobreza multidimensional**

# 2. Datos utilizados

## 2.1 Base comunal de pobreza (2017–2022)

```{r}
pobreza %>% head()
```

## 2.2 Áreas protegidas de la Región de Aysén

```{r}
areas_protegidas %>% count(categoria)
```

```{r}
areas_protegidas %>% head(10)
```

## 2.3 Definición de tratamiento

```{r}
pobreza %>% count(tratamiento)
```

# 3. Exploración gráfica

## 3.1 Pobreza por ingresos: comparación 2017 vs 2022

```{r}
#| fig-cap: "Figura 1. Distribución de pobreza por ingresos en 2017 y 2022 para Aysén y el resto del país."
pobreza_long_ingresos <- pobreza %>%
  select(nombre_comuna, tratamiento,
         pobreza_ingresos_2017, pobreza_ingresos_2022) %>%
  pivot_longer(
    cols = starts_with("pobreza_ingresos_"),
    names_to = "anio",
    values_to = "pobreza"
  ) %>%
  mutate(anio = if_else(anio == "pobreza_ingresos_2017", "2017", "2022"))

ggplot(pobreza_long_ingresos,
       aes(tratamiento, pobreza, fill = anio)) +
  geom_boxplot(alpha = 0.7) +
  scale_y_continuous(labels = percent_format(accuracy = 1)) +
  labs(title="Pobreza por ingresos", x="", y="Pobreza por ingresos") +
  theme_minimal()
```

En ambos grupos se observa un aumento de la pobreza por ingresos entre 2017 y 2022. Aysén muestra niveles levemente superiores en ambos años, mientras que el resto del país presenta mayor variabilidad. No se aprecia un patrón que indique un cambio diferencial asociado a la presencia de áreas protegidas.

------------------------------------------------------------------------

## 3.2 Pobreza multidimensional: comparación 2017 vs 2022

```{r}
#| fig-cap: "Figura 2. Comparación de pobreza multidimensional en 2017 y 2022 entre Aysén y el resto del país."
pobreza_long_multi <- pobreza %>%
  select(nombre_comuna, tratamiento,
         pobreza_multidimensional_2017, pobreza_multidimensional_2022) %>%
  pivot_longer(
    cols = starts_with("pobreza_multidimensional_"),
    names_to = "anio",
    values_to = "pobreza"
  ) %>%
  mutate(anio = if_else(anio == "pobreza_multidimensional_2017", "2017", "2022"))

ggplot(pobreza_long_multi,
       aes(tratamiento, pobreza, fill = anio)) +
  geom_boxplot(alpha = 0.7) +
  scale_y_continuous(labels = percent_format(accuracy = 1)) +
  labs(title="Pobreza multidimensional", x="", y="Pobreza multidimensional") +
  theme_minimal()
```

La pobreza multidimensional disminuye en ambos grupos entre 2017 y 2022. Aysén parte de niveles ligeramente más altos pero la reducción es similar a la del resto del país, lo cual sugiere tendencias nacionales más que efectos ligados a áreas protegidas.

------------------------------------------------------------------------

## 3.3 Cambios entre 2017 y 2022

```{r}
#| fig-cap: "Figura 3. Cambios porcentuales en pobreza por ingresos y multidimensional entre 2017 y 2022."
pobreza_larga_cambios <- pobreza |>
  select(nombre_comuna, tratamiento, cambio_ingresos, cambio_multidimensional) |>
  pivot_longer(
    cols = starts_with("cambio_"),
    names_to = "indicador",
    values_to = "cambio"
  ) |>
  mutate(indicador = recode(indicador,
      "cambio_ingresos"="Pobreza por ingresos",
      "cambio_multidimensional"="Pobreza multidimensional"))

ggplot(pobreza_larga_cambios,
       aes(tratamiento, cambio, fill = indicador)) +
  geom_boxplot(alpha=0.7, position=position_dodge(0.7)) +
  geom_hline(yintercept=0, linetype="dashed") +
  scale_y_continuous(labels = percent_format(accuracy = 1)) +
  labs(title="Cambios en pobreza 2017–2022", x="", y="Cambio porcentual") +
  theme_minimal()
```

Los cambios porcentuales muestran reducciones similares en ambos indicadores y en ambos grupos. Las diferencias entre Aysén y el resto del país son pequeñas, lo que refuerza la idea de que las áreas protegidas no se asocian a un cambio diferencial observable en este período.

------------------------------------------------------------------------

# 4. Resultados principales

-   Aysén presenta niveles iniciales ligeramente superiores de pobreza.\
-   La pobreza multidimensional disminuye en ambos grupos.\
-   La pobreza por ingresos aumenta en ambos grupos en magnitudes comparables.\
-   No se identifican patrones divergentes asociados a áreas protegidas.

# 5. Conclusiones

El análisis sugiere que las comunas de Aysén muestran tendencias de pobreza similares a las del resto del país entre 2017 y 2022. Las diferencias observadas son pequeñas y no permiten asociar cambios específicos a la presencia de áreas protegidas. Para evaluar efectos más profundos se requerirían más variables y análisis causal.

# 6. Limitaciones

-   Tratamiento simplificado.\
-   No se incorporan variables económicas o territoriales adicionales.\
-   Enfoque descriptivo sin inferencia causal.

# 7. Reproducibilidad

```         
data/raw/pobreza_comunal_2017_2022.csv
data/raw/areas_protegidas_aysen.csv
```
