---
title: "Trabajo Final: ¿Influyen las áreas protegidas en la pobreza comunal? Un caso exploratorio en la Región de Aysén"
author: "Nicolás Bobadilla Jara"
format:
  html:
    theme: cosmo
    toc: true
    toc-depth: 3
    number-sections: true
    code-fold: true
execute:
  echo: true
  warning: false
  message: false
editor: visual
---

# 1. Introducción

Chile ha avanzado en la creación de parques y reservas nacionales durante las últimas décadas. Una de las regiones donde este proceso ha sido más evidente es **Aysén**, caracterizada por su aislamiento geográfico, baja densidad poblacional y una gran proporción de territorio protegido. Por lo general, estas áreas se establecen lejos de zonas urbanas, lo que abre preguntas sobre su relación con variables sociales, como la pobreza.

En este trabajo exploro:

> **¿La presencia de áreas protegidas coincide con patrones distintos de pobreza entre 2017 y 2022?**

El objetivo no es establecer causalidad, sino **describir tendencias generales** y comparar:

- Las comunas de la Región de Aysén (alta presencia de áreas protegidas).
- El resto de las comunas del país.

Se analizan dos dimensiones de pobreza:

- **Pobreza por ingresos**
- **Pobreza multidimensional**

# 2. Datos utilizados

A continuación se presentan los datos empleados en el análisis y una descripción general de cada fuente.

## 2.1 Base comunal de pobreza (2017–2022)

Incluye indicadores de pobreza por ingresos y multidimensional para todas las comunas del país.

```{r}
pobreza %>% 
  select(
    codigo_comuna, nombre_comuna,
    pobreza_ingresos_2017, pobreza_ingresos_2022,
    pobreza_multidimensional_2017, pobreza_multidimensional_2022
  ) %>% 
  head()
```

## 2.2 Áreas protegidas de la Región de Aysén

```{r}
areas_protegidas %>% count(categoria, name = "cantidad")
```

```{r}
areas_protegidas %>% head(10)
```

## 2.3 Definición de tratamiento

```{r}
pobreza %>% count(tratamiento, name = "numero_comunas")
```

# 3. Exploración gráfica

## 3.1 Pobreza por ingresos: comparación 2017 vs 2022

```{r}
pobreza_long_ingresos <- pobreza %>%
  select(nombre_comuna, tratamiento,
         pobreza_ingresos_2017, pobreza_ingresos_2022) %>%
  pivot_longer(
    cols = starts_with("pobreza_ingresos_"),
    names_to = "anio",
    values_to = "pobreza"
  ) %>%
  mutate(anio = if_else(anio == "pobreza_ingresos_2017", "2017", "2022"))

ggplot(pobreza_long_ingresos,
       aes(tratamiento, pobreza, fill = anio)) +
  geom_boxplot(alpha = 0.7) +
  scale_y_continuous(labels = percent_format(accuracy = 1)) +
  labs(
    title = "Pobreza por ingresos en Aysén vs resto del país",
    x = "", y = "Pobreza por ingresos",
    fill = "Año"
  ) +
  theme_minimal()
```

## 3.2 Pobreza multidimensional: comparación 2017 vs 2022

```{r}
pobreza_long_multi <- pobreza %>%
  select(nombre_comuna, tratamiento,
         pobreza_multidimensional_2017, pobreza_multidimensional_2022) %>%
  pivot_longer(
    cols = starts_with("pobreza_multidimensional_"),
    names_to = "anio",
    values_to = "pobreza"
  ) %>%
  mutate(anio = if_else(anio == "pobreza_multidimensional_2017", "2017", "2022"))

ggplot(pobreza_long_multi,
       aes(tratamiento, pobreza, fill = anio)) +
  geom_boxplot(alpha = 0.7) +
  scale_y_continuous(labels = percent_format(accuracy = 1)) +
  labs(
    title = "Pobreza multidimensional en Aysén vs resto del país",
    x = "", y = "Pobreza multidimensional",
    fill = "Año"
  ) +
  theme_minimal()
```

## 3.3 Cambios entre 2017 y 2022

```{r}
resumen_cambios <- pobreza %>%
  group_by(tratamiento) %>%
  summarise(
    cambio_prom_ingresos = mean(cambio_ingresos, na.rm = TRUE),
    cambio_prom_multi = mean(cambio_multidimensional, na.rm = TRUE),
    .groups = "drop"
  )

resumen_cambios
```

```{r}
pobreza_larga_cambios <- pobreza |>
  select(nombre_comuna, tratamiento, cambio_ingresos, cambio_multidimensional) |>
  pivot_longer(
    cols = starts_with("cambio_"),
    names_to = "indicador",
    values_to = "cambio"
  ) |>
  mutate(
    indicador = recode(indicador,
      "cambio_ingresos" = "Pobreza por ingresos",
      "cambio_multidimensional" = "Pobreza multidimensional")
  )

ggplot(pobreza_larga_cambios,
       aes(tratamiento, cambio, fill = indicador)) +
  geom_boxplot(alpha = 0.7, position = position_dodge(width = 0.7)) +
  geom_hline(yintercept = 0, linetype = "dashed") +
  scale_y_continuous(labels = percent_format(accuracy = 1)) +
  labs(
    title = "Cambios en pobreza (2017–2022)",
    x = "", y = "Cambio porcentual",
    fill = "Indicador"
  ) +
  theme_minimal()
```

# 4. Resultados principales

- Las comunas de Aysén presentan niveles de pobreza iniciales levemente superiores al promedio nacional.
- Entre 2017 y 2022 la pobreza disminuye en ambos grupos.
- En algunos casos la pobreza por ingresos aumenta ligeramente.
- La pobreza multidimensional presenta reducciones más consistentes.

# 5. Limitaciones

- Clasificación simple del tratamiento.
- No se incluyen variables económicas o geográficas adicionales.
- El análisis es descriptivo; no hay inferencia causal.

# 6. Reproducibilidad

Este trabajo depende de dos archivos:

```
data/raw/pobreza_comunal_2017_2022.csv
data/raw/areas_protegidas_aysen.csv
```

Para generar el informe:

```{r}
# quarto::quarto_render("trabajo_final.qmd")
```
